【裁判字號】    97,台上,3493
【裁判日期】    970724
【裁判案由】    違反貪污治罪條例
【裁判全文】
最高法院刑事判決            九十七年度台上字第三四九三號
上  訴  人  甲○○
                    號
            乙○○
上列上訴人等因違反貪污治罪條例案件，不服台灣高等法院台南
分院中華民國九十六年五月十七日第二審更審判決（九十五年度
重上更(四)字第三九０號，起訴案號：台灣雲林地方法院檢察署八
十八年度偵字第一九四三、二四八九號），提起上訴，本院判決
如下：
    主  文
原判決撤銷，發回台灣高等法院台南分院。
    理  由
本件原判決撤銷第一審關於上訴人等部分諭知無罪之判決，改判
依修正前刑法牽連犯、連續犯等規定，從一重論甲○○以共同依
據法令從事公務之人員，利用職務上機會詐取財物罪，處有期徒
刑捌年，褫奪公權伍年；乙○○以與依據法令從事公務之人員，
共同利用職務上機會詐取財物罪，處有期徒刑柒年，褫奪公權肆
年。固非無見。
惟按：(一)、科刑判決書對於構成犯罪之事實，應詳加認定，並敘
明其所憑之證據及論斷之理由，方足以資論罪科刑。原判決認定
甲○○係國有財產局中區辦事處雲林分處（下稱國有財產局雲林
分處）書記，與非公務員之乙○○基於犯意聯絡，透過已判決確
定共同正犯廖福源關係，獲悉被害人高文利欲申請承租（以下或
簡稱申租）其所佔用雲林縣西螺鎮○○段七九一－四號國有土地
之機會，接續二次向被害人詐取財物計新台幣（下同）十三萬元
等情，因而論甲○○以貪污治罪條例第五條第一項第二款利用職
務上機會詐取財物罪；乙○○雖非公務員，然與具公務員身分之
甲○○共同向被害人詐取財物，亦依同條例處斷。查上訴人等固
不否認乙○○曾向被害人取款十三萬元，然均否認犯罪，甲○○
辯稱：伊與乙○○曾為同居關係，是廖福源介紹乙○○與被害人
認識，而辦理本件被害人之申租案件，乙○○去跟被害人拿十三
萬元之事，伊不清楚云云；乙○○辯以：第一次是在分割勘查前
收十萬元，並告知被害人是要繳交補償金用的，第二次是因為分
割後申租的面積增加，補償金額就增加，所以加收三萬元，這是
暫收款，都有告訴他多退少補等語。原判決論處上訴人等利用職
務上機會詐取財物罪，於犯罪事實認定「甲○○即夥同乙○○於
民國八十七年九月二日下午前往『紅蟳小吃部』，以『需款疏通
內部』為由，而向高文利索取十萬元，高文利誤信為真不疑有他
，即如數交付」、「迄八十七年十月下旬某日，甲○○、乙○○
復以『高文利所申租國有土地（，）另有西螺鎮廣福宮管理委員
會亦辦理申請承租（，）為阻止廣福宮獲得承租』為由，再向高
文利索取三萬元，高文利亦陷於錯誤如數給付」等情（見原判決
第二、三頁）。上揭上訴人等索款時所稱「需款疏通內部」、「
高文利所申租國有土地，另有西螺鎮廣福宮管理委員會亦辦理申
請承租，為阻止廣福宮獲得承租」等施用詐術之事由，俱為構成
利用職務上機會詐取財物罪之重要事實，原判決均未載明其所憑
之證據及認定之理由，致其適用法律是否適當，無從憑以判斷，
已有違誤。(二)、原判決犯罪事實認定「嗣甲○○、乙○○得悉廖
福源向國有財產局政風室檢舉甲○○向高文利索賄十三萬元。甲
○○、乙○○即於八十八年二月四日委由簡承佑律師事務所以存
證信函通知高文利取回前開詐取十三萬元」等情（見原判決第三
頁）。然上開存證信函之寄件人為乙○○，並非甲○○（見偵字
第二四八九號偵查卷第三十二頁），且甲○○否認有委託簡承佑
律師事務所寄發上開存證信函之情事（見原審更(二)卷第八十一頁
）。原判決未敘明所憑之證據及理由，遽為上開認定，亦有理由
不備之違法。(三)、刑法上之行使偽造文書或登載不實文書罪，以
行為人提出所偽造或登載之文書，本於該文書之內容有所主張，
方能成立。本件原判決認定甲○○行使公務員登載不實文書，係
於犯罪事實認定：甲○○為不實之登載，持向國有財產局雲林分
處核定而為行使，足以生損害於國有財產局等情（見原判決第二
頁）。然依證人即國有財產局雲林分處股長張能軒於第一審及原
審上訴審所證：伊擔任第一股股長時，甲○○將高文利申請承租
前開國有土地之勘查表送交給伊審核，伊只有針對地籍資料以及
甲○○計算之面積來審核等情（見第一審卷第二宗第一三０頁、
原審上訴卷第九十九頁），及卷附甲○○於八十七年八月二十八
日及十一月二十一日製作之國有土地勘（清）查表所載（見第一
審卷第二宗第一二四、一二五頁）。如果無訛，甲○○於製作上
開勘（清）查表後，尚須上陳予其股長審核，此項行為似僅屬機
關內部職務上之公文書層轉流程，能否謂其已對該不實之公文書
內容有所主張，而與行使罪名相當？原判決未詳予闡析論敘，遽
認甲○○應負刑法第二百十六條、第二百十三條之行使公務員登
載不實文書罪名，尚屬速斷。又原判決犯罪事實認定甲○○前後
二次行使上揭登載不實之公文書等情，然論罪時，僅就甲○○登
載不實文書部分，論以刑法修正前之連續犯，至於行使部分是否
亦應論以連續犯，則未加以說明（見原判決第二、三、十六、十
七頁），併有理由欠備之違法。以上或為上訴意旨所指摘，或為
本院得依職權調查之事項；且因第三審法院應以第二審判決所確
認之事實為判決基礎，刑事訴訟法第三百九十四條第一項前段定
有明文，原判決上述之違背法令，影響於事實之確定，本院無可
據以為裁判，應認仍有撤銷發回更審之原因。
據上論結，應依刑事訴訟法第三百九十七條、第四百零一條，判
決如主文。
中    華    民    國  九十七  年    七    月  二十四  日
                      最高法院刑事第十庭
                          審判長法官  邵  燕  玲
                                法官  李  伯  道
                                法官  孫  增  同
                                法官  吳      燦
                                法官  李  英  勇
      本件正本證明與原本無異
                                      書  記  官
中    華    民    國  九十七  年    七    月  三十一  日
                                                      K


司法院資訊處製作；財團法人民間司法改革基金會備份。
